Inventaris van het archief van de Hoofdingenieur van Rijkswaterstaat in Zuid-Holland, 1808-1849
Nationaal Archief, Den Haag
Hoofdingenieur van Rijkswaterstaat in Zuid-Holland
Rijkswaterstaat ZH
1808-1849
3503
18.70 meter; 502 inventarisnummers.
Nationaal Archief, Den Haag
Inspecteur van de Waterstaat in het 9de en 10de district, 1808-1813
Ingenieur-en-chef van de bruggen en wegen in het Departement van de Monden van de Maas, 1808-1813
Hoofdingenieur van de Waterstaat in Zuid-Holland, 1813-1823
Hoofdingenieur van Rijkswaterstaat in Zuid-Holland, 1824-1849
Blanken Jzn., A.
Het archief bevat in- en uitgaande stukken van de hoofdingenieurs, met klappers, maandrapporten en stukken over de organisatie. Verder zijn er inkomende missiven (onder andere gericht aan A. Blanken Jzn.), minuten van uitgaande stukken, jaarverslagen en rapporten en verslagen betreffende werkzaamheden aan waterwerken, zoals droogmakerijen (oa. Haarlemmermeer en Zuidplas), verveningen, havens (oa. Hellevoetsluis), rivieren (oa. IJssel), dammen, sluizen (oa. Overtoom, Muiden), zeewerken (oa. Goeree), veren (dienst Willemsdorp-Moerdijk) en wegen. Ook zijn er stukken van Blanken over diverse (ring)commissies t.b.v. onderzoek naar (zee)dijken, afvoer van opperwater en ijsgang. Er zijn tevens stukken over drinkwatervoorziening in Amsterdam en Den Haag. Tot slot zijn er nog enkele stukken inzake de commissie tot het ontwerpen van een studieplan voor de artillerie en genieschool te Delft.
Archiefvorming
Geschiedenis van de archiefvormer
1. De organisatie van de waterstaat.
In de periode van de Republiek behoorde de zorg voor de waterstaat uitsluitend aan de plaatselijke en gewestelijke overheden. In Holland hadden Gecommitteerde Raden een coördinerende taak. In de loop van de 18de eeuw groeide steeds meer de behoefte aan een meer nationale aanpak, vooral wat betreft het beheer van de grote rivieren en de zeewaterkerende werken. Grote overstromingen en de wens daar tegen afdoende maatregelen te nemen, lagen hieraan ten grondslag.
De totstandkoming van de Bataafse Republiek in 1795 betekende een breuk met de voorgaande periode. Een moeizame weg naar een moderne eenheidsstaat werd ingezet, waarbij vooral werd gezocht naar een evenwichtige afbakening van de bevoegdheden tussen de gewesten aan de ene kant en de nationale overheid aan de andere kant. De periode 1795-1848 geeft het beeld van een voortdurende strijd tussen de diverse gewestelijke besturen en de centrale overheid over de zeggenschap in waterstaatsaangelegenheden, waarbij het ene moment de balans doorsloeg naar sterke decentralisatie en het andere moment naar sterke centralisatie
Voor een algemeen overzicht:
H.W. Lintsen, Ingenieurs in Nederland in de negentiende eeuw, een streven naar erkenning en macht,' s-Gravenhage, 1980
J.L. van der Gouw, De voorgeschiedenis van de dienst van de Provinciale Waterstaat in Zuid-Holland, in: Honderd jaar Provinciale Waterstaat in Zuid-Holland, enige opstellen over de geschiedenis, 's-Gravenhage, 1975, pp. 9-42.
Voor een verzameling van wetten en besluiten:
J.F. Boogaard, Wetten, decreten, besluiten en tractaten op den waterstaat in Nederland, met aantekeningen. 's-Gravenhage, vanaf 1858.
.
De staatsregeling van 1798 regelde de waterstaatszaken centralistisch. De gewestelijke besturen kenden geen autonomie en werden in feite slechts beschouwd als uitvoerders van de opdrachten van de "Agent van Inwendige Politie en toezigt op den staat van Dijken, Wegen en Waterwerken".
Door het ontbreken van een nationaal belastingstelsel en door het overigens ook gebrekkig funktioneren van de staatsfinanciën konden de centralistische pretenties evenwel niet worden waargemaakt. De feitelijke uitvoering van de taken bleef in handen van de plaatselijke en gewestelijke besturen, alleen de controle daarop werd verscherpt.
De staatsregeling van 1801 herstelde de oude gewesten en de nieuwe departementale besturen kregen op een groot aantal terreinen hun autonome bevoegdheden terug. Het departementaal bestuur van Holland stelde uit haar midden weer een commissie samen, die toezicht hield op de dijken, polders en waterwerken. Toch keerde men niet geheel terug naar de situatie van vóór 1795. Daarvoor was de druk van een aantal waterstaatkundigen toch te groot. In 1802 kwam een lijst tot stand van werken, die van nationaal belang werden verklaard en die voortaan door de rijksoverheid zouden worden onderhouden. Het bestuur over deze werken kwam in handen van een tweetal commissies, de commissie van superintendentie over het werk der zeehavens en zeewerken en die van superintendentie over het werk der rivieren.
Het feitelijk toezicht op de werken kwam in handen van een directeur-generaal en een aantal inspecteurs. In de loop van de jaren werd de rol van deze ambtenaren, mede door hun specialistische kennis, steeds belangrijker en werden de commissies, in 1805 samengevoegd tot de commissie van superintendentie over de waterstaat, steeds meer adviesorganen. De instelling van het Koninkrijk Holland in 1806 onder koning Lodewijk Napoleon zou de centraliserende tendens versterken. De nieuwe departementale besturen, de landdrosten en assessoren van Maasland en Amstelland, werden ontdaan van alle waterstaatsbevoegdheden. In 1807 werd de commissie van superintendentie over de waterstaat opgeheven, waarvoor in de plaats een directeur-generaal van de waterstaat en een aantal ambtenaren werden benoemd, die spoedig zouden gaan ressorteren onder de nieuw benoemde minister van binnenlandse zaken. In 1808 werden door de minister in het gehele land inspecteurs benoemd, die ook aan hem verantwoording schuldig waren. Zo werd Arie Blanken
Voor A. Blanken Jzn.:
P.C. Molhuysen e.a., Nieuw Nederlands Biografisch Woordenboek (N.N.B.W.), dl. 1 kolom 356-357.
benoemd tot inspecteur in het 9de en 10de distrikt, die geheel Zuid-Holland, Amsterdam, Muiden en westelijk Noord-Brabant omvatten. Een aantal kundige waterstaatsambtenaren ontwikkelde nieuwe plannen in het "comité centraal van de waterstaat". Nieuwe projecten werden voorgesteld, die pas in de loop van de 19de eeuw werden uitgewerkt en gerealiseerd: de droogmaking van het Haarlemmermeer en de Zuidplas, de kanalisatie van de Hollandse IJssel en verbeteringen aan de grote rivieren en de rivier de Linge. De nieuwe "Dijkwet" van 1810 verstevigde de greep van de centrale overheid op de dijk- en polderbesturen.
In 1810 werd het Koninkrijk Holland bij Frankrijk ingelijfd. In 1811 werd daarop de organisatie van de waterstaat op Franse leest geschoeid. Alle waterstaatswerken, maar ook alle andere openbare werken werden beheerd en onderhouden door "de dienst van de bruggen en wegen". Aan het hoofd van deze organisatie werd een rekestmeester benoemd, die zetelde in Amsterdam. In het hele land werden ingenieurs benoemd, waarmee deze aanduiding voor de eerste maal in dit verband in gebruik kwam. Elk departement kreeg een "ingenieur-en-chef" en in de arrondissementen, waarin de departementen waren verdeeld, werden "ingenieurs ordinaire" benoemd. In het departement "van de Monden van de Maas", werd Arie Blanken benoemd tot hoofdingenieur en er kwamen ingenieurs te Gorinchem, Brielle, Rotterdam en 's-Gravenhage, die ondergeschikt waren aan de hoofdingenieur. In deze periode kwam weer een band tot stand met de gewestelijke besturen: de hoofdingenieur kreeg zijn opdrachten via de prefekt van het departement, waaraan hij ook zijn bestekken en begrotingen voorlegde, terwijl de arrondissementsingenieurs in nauw overleg dienden samen te werken met de onderprefecten. In feite werd juist hier de grondslag gelegd voor de waterstaatsorganisatie in de eerste helft van de 19de eeuw.
Het takenpakket werd in deze periode aanzienlijk uitgebreid, doordat de dienst van de bruggen en wegen ook een groot aantal wegen, bruggen en havens in onderhoud en beheer nam, die voordien beheerd werden door stads-, dorps- en polderbesturen.
Na het herstel van de onafhankelijkheid in december 1813 bleven de ingenieurs op de oude voet werkzaam in afwachting van een nieuwe organisatie. De term "dienst van de bruggen en wegen" werd vervangen door "waterstaat", en de hoofdingenieurs dienden samen te werken met de nieuwe gouverneurs in de provincies, terwijl zij ondergeschikt waren aan de minister van binnenlandse zaken.
In 1816 kwam een nieuwe organisatie van de waterstaat tot stand
K.B. van 25 juli 1816 nr. 36.
. Het land werd verdeeld in distrikten, die grotendeels overeenkwamen met de provinciegrenzen. In ieder distrikt werd een hoofdingenieur benoemd, die daarnaast de beschikking kreeg over een aantal arrondissementsingenieurs. Tevens werd het mogelijk aspirant-ingenieurs te benoemen, die in opleiding waren en aldus praktijkervaring konden opdoen. Als uitvloeisel werd Arie Blanken in 1817 benoemd tot hoofdingenieur in het tweede distrikt Zuid-Holland. Hij kreeg tevens de eretitel "inspecteur". Verder werden er ingenieurs benoemd te Brielle, 's-Gravenhage en Gorinchem. Dat betekende dat er in Zuid-Holland één arrondissementsingenieur minder werkzaam was, dan in de periode 1811-1816. Het takenpakket van deze ingenieurs bleef vrijwel ongewijzigd.
Ondertussen was het touwtrekken tussen de provinciale besturen en de centrale overheid over de zeggenschap inzake het beheer van de waterstaatswerken opnieuw begonnen
Zie ook:
J.J. Ermerins, Het Koninklijk Besluit van 17 december 1819, houden de de overdragt van het Beheer en de Bekostiging van Waterstaatswerken aan de Staten der Provinciën, Groningen 1869
. De Grondwet van 1815 bood de centrale overheid de mogelijkheid om het beheer en toezicht van een aantal werken over te dragen aan de provinciale overheden. Gezien de slechte situatie van de staatsfinanciën was men daartoe gaarne bereid. Gouverneurs en Gedeputeerde Staten waren evenwel niet van plan deze werken over te nemen, zolang zij geen eigen inkomsten hadden, waaruit zij het onderhoud en beheer zouden kunnen bekostigen. In 1819 werd de knoop doorgehakt
K.B. van 17 december 1819 nr. 1.
. De provincies kregen een groot aantal waterstaatswerken toegewezen. In 1821 kregen zij een aantal opcenten op de belasting op gebouwde en ongebouwde eigendommen en de personele belasting toegewezen, waarmee onderhoud en beheer konden worden gefinancierd. Gouverneur en Gedeputeerde Staten van Zuid-Holland namen met ingang van 1 januari 1820 het beheer en onderhoud over van de zee- en havenwerken op het eiland Goeree en de Zwartewaalse Zeedijk op het eiland Voorne. Tevens nam men een deel van de kosten van het Brielse Spuiwater voor zijn rekening. Daarnaast werden ook een aantal sluizen te Gouda, Alphen aan de Rijn en Schoonhoven overgenomen.
Deze werken kwamen vanaf nu op de provinciale begrotingen en zouden daar blijven tot 1875. Het rijk besloot ook het aantal wegen, dat in onderhoud en beheer was te saneren. Vanaf de Franse bestuursperiode waren de wegen in twee klassen ingedeeld. Deze classificatie was in 1814 en in 1816 herzien
Décret impérial, 16 december 1811, Souverein Besluit, 20 september 1814 no. 52 en 28 september 1814 no. 11, K.B. van 25 juli 1816, no. 49.
. In 1821 besloot het rijk alleen nog de wegen van de eerste klasse, die van nationaal belang waren, verder te onderhouden. De wegen van de tweede klasse werden in onderhoud en beheer gegeven aan de provincies
K.B. van 10 mei 1820 no. 2 en K.B. van 13 maart 1821, no. 73.
. Provinciale Staten van Holland besloten in 1821 evenwel deze wegen over te dragen aan de vroegere onderhoudsplichtigen: gemeenten- en polderbesturen
Besluit van de Provinciale Staten van Holland van 6 juli 1821, nr. V.
. Vanaf 1820 ontwikkelde zich dus een onderscheid tussen provinciale waterstaatswerken en rijkswaterstaatswerken.
Door deze overdracht van werken werd ook een nieuwe organisatie van het personeel noodzakelijk. De definitieve vaststelling vond plaats in 1822 en 1823
K.B. van 11 april 1822 nrs. 22 en 23 en K.B. van 30 september 1823 no. 129.
. Iedere provincie kreeg een hoofdingenieur toegewezen, die ten dienste zou staan van de gouverneur en de staten. Hij werd door het rijk bezoldigd, terwijl de reiskosten voor tweederde ten laste kwamen van de provincie en voor eenderde van het rijk. Maandelijks bracht de hoofdingenieur verslag uit aan de gouverneur van de provincie betreffende alle werkzaamheden aan waterstaatsobjecten.
De hoofdingenieur kreeg een aantal ingenieurs toegevoegd, die hem zouden bijstaan bij de uitvoering van zijn taken. Voor een aantal provincies, waaronder Zuid-Holland, was bepaald dat één van die ingenieurs geheel belast kon worden met beheer en onderhoud van de provinciale waterstaatswerken. Hij werd al spoedig aangeduid als de "provinciale ingenieur". Hij werd door de provincie bezoldigd, maar ontving zijn opdrachten van de hoofdingenieur. Men kan stellen dat Gouverneur en Gedeputeerde Staten invloed hadden op de wijze van taakuitoefening van de hoofdingenieur en de provinciale ingenieur, maar dat de benoeming van de ingenieurs geheel toekwam aan de minister.
De benoeming van Arie Blanken als hoofdingenieur in Zuid-Holland werd gecontinueerd. Al spoedig kwam hij in conflict met het provinciaal bestuur, omdat hij weigerde te verhuizen van Gouda naar 's-Gravenhage, de zetel van het provinciaal bestuur. Hij werd geschorst en in 1823 ontslagen
Van der Gouw, op.cit., p. 30.
. In 1824 werd daarop D.J. Thomkins als hoofdingenieur benoemd. Pas hierna kon een defnitieve regeling tot stand komen voor de werkzaamheden van de ingenieurs. In 1822 was C. de Beer, één van de arrondissementsingenieurs, al benoemd tot provinciaal ingenieur. In 1824 bakende de hoofdingenieur de taken af tussen de twee ingenieurs, die zouden worden belast met het beheer en onderhoud van de rijkswaterstaatswerken: één van hen zou de werken in het westen van de provincie onder zijn hoede nemen, met als standplaats 's-Gravenhage, en de ander de werken in het oosten van de provincie met aanvankelijk als standplaats Gouda en vanaf 1837 Gorinchem.
Een belangrijke ontwikkeling was de overdracht van de waterstaatswerken in 1828 aan het Amortisatie Syndicaat
K.B. van 12 augustus 1828, nr. 10.
. Het Amortisatie Syndicaat was in 1822 opgericht om de gelden samen te brengen, die moesten dienen voor de aflossing van de staatsschuld. Uit deze hoek had men dan ook uitsluitend belangstelling voor de opbrengsten van brug-, veer-, sluis- en tolgelden. Voor het onderhoud konden nog wel rijkswaterstaatsingenieurs worden ingeschakeld, evenals voor het maken van bestekken, begrotingen en tekeningen. Vooral in de eerste jaren na 1828 betekende deze overdracht voor de arrondissementsingenieurs een belangrijke vermindering van hun werkzaamheden. In 1840 werd het Amortisatie Syndicaat ontbonden
K.B. van 27 december 1840, Stb. 77
. Het materieel beheer werd weer opgedragen aan het ministerie van binnenlandse zaken en de daaronder ressorterende ingenieurs van rijkswaterstaat, terwijl het financieel beheer kwam te vallen onder de verantwoordelijkheid van het ministerie van financiën
K.B. van 22 maart 1841 no. 112 en 27 maart no. 91.
.
Als gevolg van de nieuwe Grondwet van 1848 werd Rijkswaterstaat in l849 opnieuw gereorganiseerd
K.B. van 8 februari 1849, Stb 6.
. In de Grondwet was een duidelijke scheiding aangebracht tussen de verantwoordelijkheden van het Rijk en de provincies, ook op het gebied van de waterstaat. De bevoegdheden van de provinciale besturen werden uitgewerkt en vastgelegd in de Provinciale Wet van 1850. De reorganisatie had tot gevolg dat alle ingenieurs voortaan zouden worden bezoldigd door het Rijk. De hoofdingenieur en de provinciale ingenieur waren niet langer verantwoording schuldig aan de Gouverneur en Gedeputeerde Staten. De provincies konden voor de waterstaatswerken, die in 1819 aan hen waren overgedragen, gebruik blijven maken van de ingenieurs van rijkswaterstaat, voor wie zij dan tweederde van de reis- en verblijfkosten moesten betalen. Ook voor andere provinciale werken mochten de besturen gebruik maken van de diensten van de ingenieurs van rijkswaterstaat, mits tegen een goede beloning.
Geleidelijk gingen de provincies er toe over om eigen personeel aan te nemen. Door de oprichting van provinciale waterstaatsdiensten ontstond er een duidelijke scheiding tussen Rijkswaterstaat en de Provinciale Waterstaat. In Zuid-Holland werd in l474 besloten tot de oprichting van een provinciale waterstaatsdienst
Van der Gouw, op.cit., p. 40.
.
2. De taken
De ingenieurs van rijkwaterstaat in Zuid-Holland hadden een tamelijk uitgebreid werkterrein. De samenstelling van dit takenpakket werd door historische ontwikkelingen bepaald. Een deel van de werken, werd vóór 1795 al onderhouden en beheerd door de Staten van Holland. Met name geldt dit voor de dijken, het strand en de duinen op Goeree, de Zwartewaalse zeedijk op Voorne en een aantal kribben en oeverwerken langs de grote rivieren.
In de 19de eeuw werd een groot aantal nieuwe waterstaatkundige werken aangelegd, voor het merendeel gefinancierd door de centrale overheid. Het Zederikkanaal (1824-1825) en het Kanaal door Voorne (1827-1831) bleven in beheer van rijkswaterstaat. De werken aan de Linge (1809-1811) en het Kanaal van Steenenhoek (1817-1819) werden na de aanleg overgedragen aan lokale bestuurders, die ook een groot deel van de kosten hadden moeten opbrengen.
In de Franse bestuursperiode was een groot aantal wegen, bruggen en havens overgenomen van gemeente-en polderbesturen. In de periode 1815-1821 werd het merendeel van deze werken overgedragen aan de provinciale besturen, waarbij deze in Holland vrijwel onmiddellijk weer in onderhoud en beheer kwamen van de vroegere onderhoudsplichtigen: gemeenteen polderbesturen. Wel bleef een aantal grote doorgaande wegen in beheer en onderhoud van het rijk. Dit vormde dan ook een belangrijk onderdeel van het takenpakket van de ingenieurs.
Dijken werden vanouds beheerd door een groot scala van dijk- en polderbesturen. Met de dijkwet van 1810 en de daarbij ingestelde ringcommissies probeerde men te komen tot centralisatie en regulering. Na 1814 kwam het zwaartepunt van het toezicht op de dijk- en polderbesturen te liggen bij Gedeputeerde Staten. De ingenieurs van de waterstaat werden betrokken bij de advisering over technische zaken en bij de toekenning van subsidies voor bijzondere onderhoudswerken.
Na 1820 kwamen er fondsen tot stand voor de bouw en verbetering van scholen- en onderwijzerswoningen. Verder konden kerkbesturen subsidies krijgen voor de bouw van kerken en woningen voor predikanten of pastoors. Ook het gevangeniswezen werd beter geregeld. Het toezicht op de plannen voor een zo zuinig mogelijke uitvoering van deze gebouwen werd toevertrouwd aan ingenieurs van de waterstaat.
Navolgend wordt een overzicht gegeven van de ontwikkelingen op belangrijke deelgebieden van de waterstaat.
a. Wegen
In het begin van de 19e eeuw bestond het wegennet in Nederland grotendeels uit een onsamenhangend geheel van zand- en kleiwegen, die door steden, dorpen en polders werden onderhouden
A.C. De Vooys, Het sociaal-economisch leven, geografie en demografie circa 1770-heden, in: N.A.G.N. dl. 10, Bussum 1981, pp. 40-43
P.R. de Clercq, De ontwikkeling van het provinciale wegennet tot 1953, in: Honderd jaar Provinciale Waterstaat in Zuid-Holland, enige opstellen over de geschiedenis, 's-Gravenhage 1975, pp. 95-143.
. De wegen, die verbindingen vormden tussen twee plaatsen, waren slechts sporadisch bestraat. Het personen- en goederenvervoer in Holland vond voor een belangrijk deel plaats via waterwegen. Wegen waren van weinig betekenis. Hierin komt langzaam verandering. Een belangrijke ontwikkeling vormde in 1805 de bestrating, op particulier initiatief, van de weg van Haarlem naar 's-Gravenhage, waardoor er een straatweg ontstond van Amsterdam over Haarlem naar 's-Gravenhage
Zie:
Het archief van de commissaris van de straatweg 's-Gravenhage-Haarlem, 1804-1839, aanwezig op het RAZH.
.
Onder koning Lodewijk Napoleon werd, zowel vanuit politiek als vanuit militair oogpunt, grote aandacht besteed aan de uitbreiding en de verbetering van het wegennet. Men beoogde een snellere verbinding tussen Amsterdam en Parijs tot stand te brengen en daarom werd begonnen met de aanleg van een straatweg tussen die twee steden. In Zuid-Holland was het wegvak Vianen-Gorinchem, dat in 1811 werd bestraat, onderdeel van deze weg
Zie:
Archief A.I., (1811-1849), inv.nrs. 25-28.
. Ook kwamen er verbeteringen tot stand in de verbinding tussen Amsterdam en de marinehavens van Hellevoetsluis en Den Helder.
De uitbreiding en verbetering van het wegennet, dat ook de ontwikkeling van het post-, personen- en goederenvervoer ten goede kwam, werd onder koning Willem I voortgezet. Door de vereniging met België was het van groot belang een goede straatwegverbinding te hebben tussen 's-Gravenhage en Brussel. In Zuid-Holland werd derhalve vooral aandacht besteed, aan de bestrating van het wegvak Rotterdam-Dordrecht-Willemsdorp. Bij Willemsdorp werd bovendien het veeremplacement voor de overtocht naar Moerdijk geheel vernieuwd, terwijl een geregelde stoombootdienst werd georganiseerd
Zie:
Archief H.I., (1808-1849), inv.nrs. 137-141
Archief A.I., (1811-1849), inv.nrs. 29, 63-69, 75-78.
.
Ook andere wegvakken werden in deze periode bestraat, onder andere van Leiden tot de grens van de provincie Utrecht, zodat er een straatwegverbinding ontstond tussen 's-Gravenhage en Utrecht
Zie: Archief A.I. (1811-1849), inv.nrs. 192-197, 202-204.
.
De toestand van de kleinere wegen bleef slecht. In 1821 waren de wegen van de tweede klasse overgedragen aan de provincie, die deze weer overdroeg aan gemeenten en polders, die voor 1811 onderhoudsplichtig waren geweest. Wel werden subsidies verleend voor het onderhoud van deze wegen, en kwamen er na 1840 verbeteringen op grotere schaal tot stand in de Hoekse Waard en op Goeree-Overflakkee
Zie:
Archief A.I. (1811-1849), inv. nrs. 309-311.
.
b. Het Zederikkanaal en het Kanaal door Voorne
Koning Willem I heeft verschillende bijdragen geleverd aan de economische ontwikkeling van Nederland
Voor een algemeen overzicht:
I.J. Brugmans, Paardenkracht en mensenmacht, sociaal-economische geschiedenis van Nederland, 1795-1940, 's-Gravenhage 1961, pp. 124-136.
. De uitbreiding en verbetering van het vaarwegennet vormt hiervan een belangrijk onderdeel. De economische ontwikkeling van Amsterdam werd gestimuleerd door de aanleg van het Noord-Hollandskanaal, waardoor deze stad een betere verbinding met de Noordzee kreeg. Door de aanleg van het Zederikkanaal verkreeg deze stad bovendien een betere verbinding met de Rijn, en daarmee tevens met het Duitse achterland. Het Zederikkanaal, dat liep van de Lek bij Vreeswijk langs Vianen zuidwaarts tot in de Linge en Merwede bij Gorinchem, werd ontworpen door de inspecteur-generaal van de waterstaat Jan Blanken Jzn. Met de aanleg werd in 1824 begonnen. De openstelling van het kanaal vond in 1825 plaats. Bij de aanleg van het Merwedekanaal tussen 1883 en 1893 werd het Zederikkanaal in dit nieuwe kanaal opgenomen
Jhr. L.F. Teixeira de Mattos, De waterkeeringen, waterschappen en polders van Zuid-Holland, dl. IV (III), De waarden, 's-Gravenhage, 1931, pp. 242-250
Beschrijving van de provincie Zuid-Holland behorende bij de waterstaatskaart, 's-Gravenhage, 1967, p. 65.
.
De economische ontwikkeling van Rotterdam werd gestimuleerd door de aanleg van het Kanaal door Voorne. Voor het tracé van dit kanaal werden verschillende plannen ingediend, voordat in 1822 besloten werd tot het graven van het kanaal volgens het ontwerp van schout-bij-nacht J.S. May, directeur en commandant van de Marine in Rotterdam. De werkzaamheden duurden van 1827 tot 1829. Het kanaal werd in 1831 in gebruik genomen en heeft tot de aanleg en opening van de Nieuwe Waterweg een belangrijke rol vervuld voor de Rotterdamse haven
Teixeira de Mattos, op.cit. dl. VII (I), De eilanden, p. 198
Beschrijving waterstaatskaart, Z.-H. p. 63
en
Archief A.I. (1811-1849), inv. nrs. 174-186.
.
c. De Lingewerken en het kanaal naar Steenenhoek